【裁判字號】    98,訴,890
【裁判日期】    981229
【裁判案由】    偽造文書等
【裁判全文】
臺灣板橋地方法院刑事判決               98年度訴字第890號
公  訴  人  臺灣板橋地方法院檢察署檢察官
被      告  甲○○
選任辯護人  林合民律師
被      告  己○○
選任辯護人  陳明彥律師
            黃心賢律師
上列被告因偽造文書等案件，經檢察官提起公訴（97年度偵字第
16460 號、98年度偵字第3320號），本院判決如下：
    主  文
甲○○共同行使偽造之私文書，足以生損害於公眾及他人，處有
期徒刑陸月。偽造之「高股份有限公司」印章、「高清腦」印
章各壹枚以及扣案之工程合約書壹份均沒收之。又共同意圖為自
己不法之所有，以詐術使人將第三人之物交付，處有期徒刑壹年
。應執行有期徒刑壹年肆月。偽造之「高股份有限公司」印章
、「高清腦」印章各壹枚以及扣案之工程合約書壹份均沒收之。
己○○共同行使偽造之私文書，足以生損害於公眾及他人，處有
期徒刑捌月。偽造之「高股份有限公司」印章、「高清腦」印
章各壹枚以及扣案之工程合約書壹份均沒收之。又共同意圖為自
己不法之所有，以詐術使人將第三人之物交付，處有期徒刑壹年
肆月。應執行有期徒刑壹年拾月。偽造之「高股份有限公司」
印章、「高清腦」印章各壹枚以及扣案之工程合約書壹份均沒收
之。
    事  實
一、甲○○係址設臺北縣三重巿碧華街261 巷3 號3 樓順城工程
    行之負責人，其與己○○均明知順城工程行並未承攬高股
    份有限公司（下稱高公司）所有位於臺北縣五股鄉○○路
    39號建物之4 、5 樓增建土木營建工程，且高公司並無與
    順城工程行就上開工程簽訂工程合約書之意思，竟為製造假
    債權以聲請強制執行高公司之財產，共同基於行使偽造私
    文書及使公務員登載不實之犯意，先於不詳時間及地點，偽
    刻「高股份有限公司」及其負責人「高清腦」（嗣更名為
    丁○○）之印章各1 枚，並蓋印在其等自行擬訂之工程合約
    書上而偽造「高股份有限公司」印文7 枚及「高清腦」印
    文1 枚，表示高公司於民國91年3 月1 日簽訂該工程合約
    書，並將上開增建土木營建工程交由順城工程行承攬，且約
    定工程款總額為新臺幣（下同）14,786,289元之意思而偽造
    該私文書，旋於95年3 月3 日，由己○○持前揭偽造之工程
    合約書影本，以甲○○即順城工程行之名義，具狀向臺灣士
    林地方法院聲請核發支付命令，致該法院承辦法官經形式審
    查後，於95年3 月21日據以核發95年度促字第6812號支付命
    令，並命高公司應給付甲○○即順城工程行13,286,289元
    ，足以生損害於高公司及法院核發支付命令之公信力。己○○、甲○○待該支付命令確定後，又意圖為自己不法之所
    有，共同基於行使使公務員登載不實文書、詐欺取財以及使
    公務員登載不實之犯意聯絡，於95年8 月1 日，持臺灣士林
    地方法院所核發上開不實之支付命令暨確定證明書，向本院
    民事執行處聲請強制執行高公司所有位於臺北縣五股鄉○○路39號1 至5 樓建物而行使之，經本院民事執行處以該建
    物業經93年度執字第27460 號拍賣抵押物強制執行案件查封
    為由併入該案執行，並由本院民事執行處承辦強制執行業務
    之公務員為形式審查，在該建物拍定後，於96年8 月17日製
    作分配表，將順城工程對高公司享有債權13,286,289元之
    不實事項登載在該分配表上，據以分配10,847,414元予順城
    工程行，並於97年5 月28日，併同順城工程行墊付之執行費
    106,290 元，交付付款機關為本院、受款人為甲○○即順城
    工程行、支票號碼為AO778059號、發票日期為97年5 月28日
    、面額為10,953,704元之中華民國國庫支票予甲○○，致使
    高公司之其餘債權人所能分配受償之金額減少，足以生損
    害於高公司、高公司之其餘債權人以及本院民事執行處
    分配拍賣價款之正確性。嗣甲○○於提示兌領前揭支票票款
    後，旋於97年6 月9 日，轉帳7,000,000 元至己○○配偶陳
    瑞容開設之永豐銀行三重分行帳戶內，而朋分其等詐欺取財
    所得之款項。
二、案經高公司之股東戊○○○告發，並由臺灣板橋地方法院
    檢察署檢察官提起公訴。
    理  由
一、按被告以外之人於審判外之言詞或書面陳述，除法律有規定
    者外，不得作為證據；又被告以外之人於偵查中向檢察官所
    為之陳述，除顯有不可信之情況者外，得為證據；被告以外
    之人於審判外之陳述，經當事人於審判程序同意作為證據，
    法院審酌該言詞陳述或書面陳述作成時之情況，認為適當時
    ，亦得為證據，刑事訴訟法第159 條第1 項、第159 條之1
    第2 項、第159 條之5 第1 項分別定有明文。查本案以下所
    引各項證據，均經檢察官及被告己○○、甲○○暨其等選任
    之辯護人於審判程序中同意作為證據（見本院98年11月5 日
    審判筆錄第3 頁），且證人丁○○、辛○○、丙○○於偵查
    中之證述皆係經檢察官告知具結義務及偽證處罰後具結所為
    ，則本院審酌該等證據核無違法取證或證明力顯然過低之情
    事，依各該陳述作成時之狀況，並無不適當或顯不可信之情
    況，自均得為證據，合先敘明。
二、訊據被告甲○○固坦承擔任順城工程行之負責人，並曾向本
    院民事執行處領取上開面額10,953,704元之中華民國國庫支
    票後提示兌現，再將其中7,000,000 元轉匯予被告己○○等
    情不諱，被告己○○亦坦承曾以被告甲○○即順城工程行之
    名義，具狀向臺灣士林地方法院聲請核發支付命令，經該法
    院核發95年度促字第6812號支付命令後，再持該支付命令暨
    確定證明書，向本院民事執行處對高公司聲請強制執行，
    經本院民事執行處分配予順城工程行10,953,704元後，獲得
    其中7,000,000 元之分配款等事實，惟其2 人均矢口否認有
    何行使偽造私文書、行使使公務員登載不實文書、詐欺取財
    及使公務員登載不實等犯行，被告甲○○辯稱：高公司與
    順城工程行簽約一事伊並不知情，工程合約書上之順城工程
    行大小章不是伊蓋的，伊也不知道向法院聲請核發支付命令
    及聲請強制執行之事，己○○向伊借用順城工程行之名義去
    承攬室內裝潢工程，叫伊陪渠到法院拿該工程之工程款，伊
    也可以分一點云云，被告己○○則辯稱：丙○○於91年間擔
    任高公司總經理時，臺北縣五股鄉○○路39號4 、5 樓建
    物因為是違章建築，需要整修及聲請建造執照才能改為合法
    賣場，所以叫伊介紹工程行給渠，伊才介紹甲○○經營之順
    城工程行給丙○○；工程合約書上之高公司大小章確實是
    高公司所使用之印章，與伊於96年6 月15日與高公司、
    三德公司所簽訂協議書上之高公司大小章相同；丁○○於
    93年10月間委託伊幫忙處理高公司善後工作及法務事項，
    當時高公司因欠債遭強制執行，該公司所有位於臺北縣五
    股鄉○○路39號4 、5 樓之違章建物不在查封範圍，丁○○
    就說該違章建物要給伊當作報酬，並一同前往公證將該建章
    建物所有權讓與給伊，後來債權人第一銀行追加查封上開4
    、5 樓建物，伊曾提起第三人異議之訴，卻敗訴確定，伊本
    來要再提起確認所有權之訴，但丁○○不讓伊提該訴訟，反
    而將工程合約書交給伊，要伊去找被告甲○○主張法定抵押
    權，向法院聲請核發支付命令，支付命令後來寄給被告甲○○及高公司之負責人，伊遂向丁○○表示要持以聲請強制
    執行，因為伊有墊付高公司員工薪資及處理高公司之債
    務，所以丁○○允諾可以用強制執行之分配款抵償云云。經
    查：
  (一)被告己○○於95年3 月3 日，持以高公司與順城工程行之
    名義所簽訂、並蓋有「高股份有限公司」印文7 枚及其負
    責人「高清腦」印文1 枚、載明高公司將臺北縣五股鄉○○路39號4 、5 樓增建土木營建工程交由順城工程行承攬、
    約定工程款總額為14,786,289元、簽約日期為93年3 月1 日
    之工程合約書，以被告甲○○即順城工程行之名義，具狀向
    臺灣士林地方法院聲請核發支付命令，經該法院承辦法官審
    查後，於95年3 月21日據以核發95年度促字第6812號支付命
    令，命高公司應給付被告甲○○即順城工程行13,286,289
    元，嗣被告己○○待上開支付命令確定後，又於95年8 月1
    日，持該支付命令暨確定證明書，向本院民事執行處聲請強
    制執行高公司所有位於臺北縣五股鄉○○路39號1 至5 樓
    建物，經本院民事執行處以該建物業經93年度執字第27460
    號拍賣抵押物強制執行案件查封為由併入該案執行，並由本
    院民事執行處在該建物拍定後，於96年8 月17日製作分配表
    ，在分配表上登載被告甲○○即順城工程對高公司享有債
    權13,286,289元之事項，據以分配10,847,414元予被告甲○○即順城工程行，並於97年5 月28日，併同被告甲○○即順
    城工程行墊付之執行費106,290 元，交付付款機關為本院、
    受款人為被告甲○○即順城工程行、支票號碼為AO778059號
    、發票日期為97年5 月28日、面額為10,953,704元之中華民
    國國庫支票予被告甲○○，嗣被告甲○○於提示兌領前揭支
    票票款後，旋於97年6 月9 日，轉帳7,000,000 元至被告己○○配偶陳瑞容開設之永豐銀行三重分行帳戶內等事實，業
    據被告己○○供認不諱（見本院98年4 月9 日準備程序筆錄
    第3 頁），且被告甲○○亦坦承確有向本院民事執行處領取
    上開中華民國國庫支票，並於兌領該支票票款後轉匯
    7,000,00 0元予被告己○○等情屬實（見本院98年7 月9 日
    準備程序筆錄第3 頁），並有上開支付命令、民事聲請支付
    命令狀、支付命令確定證明書、強制執行聲請狀、本院民事
    執行處96年7 月9 日板院輔93執日字第27460 號函暨所附之
    強制執行金額計算書分配表等影本各1 份、被告甲○○提供
    之上開中華民國國庫支票影本、順城工程行開設之永豐銀行
    北三重分行帳戶存摺、陳瑞容開設之前揭永豐銀行三重分行
    帳戶存摺影本各1 件、永豐銀行帳戶交易收執聯影本2 份附
    卷可稽（見臺灣板橋地方法院檢察署96年度他字第6129號偵
    查卷第5 至17頁、第24至28頁及附於本院卷），復經本院依
    職權調取臺灣士林地方法院95年度促字第6812號卷宗、本院
    93年度執字第27460 號卷宗核閱無訛，堪可認定。
  (二)被告己○○雖辯稱：丙○○於91年間擔任高公司總經理時
    ，臺北縣五股鄉○○路39號4 、5 樓建物因為是違章建築，
    需要整修及申請建造執照才能改為合法賣場，所以叫伊介紹
    工程行給渠，伊才介紹甲○○經營之順城工程行給丙○○云
    云。然而，證人丙○○於偵查中具結證述稱：伊於65至71年
    間曾在高公司擔任總經理，於92年4 月中旬也有在高公
    司任總經理一職，但於同年5 月就離職了，伊於91年間確實
    沒有在高公司擔任總經理，如果工程合約書係伊代表高
    公司簽署，怎麼可能會在合約上蓋「丁○○」之印章，臺北
    縣五股鄉○○路39號建物已經存在很久，伊於91年3 月1 日
    前去參觀該建物時，4 、5 樓就已經存在，不需要在91年間
    增建該址4 、5 樓等語（見臺灣板橋地方法院檢察署97年度
    偵字第16460 號偵查卷第15至16頁），復於本院審理時到庭
    結證稱：伊於64年4 月至71年11月間擔任高公司之總經理
    ，92年4 月至同年5 月中旬也是該公司總經理，在這二段日
    期之間，伊曾擔任該公司之研發室主委，歷時7 個月，伊沒
    有看過工程合約書，也完全不知情等語（本院98年11月5 日
    審判筆錄第5 至6 頁），即證述其於91年間未曾擔任高公
    司之總經理，亦未曾委託被告己○○介紹工程行簽署工程合
    約書，且高公司所有之臺北縣五股鄉○○路39號4 、5 樓
    建物於91年3 月1 日前即已興建完成。又證人辛○○建築師
    於偵查中證述稱：高公司所有位於臺北縣五股鄉○○路39
    號4 、5 樓建物本來就已經蓋好了，一般建物會委託建築師
    申請建造執照後再施工，俟取得使用執照後才可以使用該建
    物，但高公司所有之上開建物是程序違建，91年間高公
    司委託一位郭先生與伊接洽，要求伊協助高公司取得建築
    執照，但後來高公司經營出現問題，所以伊就沒有幫高
    公司申請使用執照，伊於91年3 月29日向臺北縣政府工務局
    遞件申請建造執照之前1 、2 個月左右，曾至上開建物看過
    ，該處已經是一個完整之結構體，已經完工有一段時間之狀
    態，伊沒有看過高公司與順城工程行簽訂之工程合約書等
    語（見臺灣板橋地方法院檢察署96年度他字第6129號偵查卷
    第178 至179 頁），復於本院審理時結證稱：高公司所有
    之臺北縣五股鄉○○路39號建物，原本僅第1 至3 層樓領有
    執照，第4 、5 層樓雖已經蓋好，但沒有執照，是違章建築
    ，當時高公司郭明裕先生跟伊接洽該建章建築補照之案子
    ，伊在申請建造執照之過程中，伊沒有看過被告己○○，也
    不認識被告己○○等語（見本院98年12月15日審判筆錄第5
    至6 頁），亦證述高公司所有之臺北縣五股鄉○○路39號
    4 、5 樓建物於93年1 、2 月間即已興建完成一段時間，而
    其係受高公司委託辦理該部分建物補行申請建造執照之事
    務，但其未曾看過高公司與順程工程行簽訂之工程合約書
    ，亦未見過被告己○○。再對照證人辛○○於91年3 月27日
    透過臺灣省建築師公會臺北縣辦事處向臺北縣政府工務局就
    臺北縣五股鄉五權39號建物第4 、5 層樓申請建造執照時所
    檢附之資料，僅有申請建築執照（變更設計）基本資料、建
    造執照申請書、建築物增建概要表、地號表、土地使用權同
    意書等文件，此有臺北縣政府工務局97年1 月30日北工建字
    第0970044150號函附之上開文件影本各1 件存卷足憑（見臺
    灣板橋地方法院檢察署96年度他字第6129號偵查卷第160 至
    166 頁），並未檢附任何高公司委託承攬廠商興建前揭第
    4 、5 層樓建物之工程合約書。則高公司所有之臺北縣五
    股鄉○○路39號第4 、5 層樓違章建物早於91年間以前即已
    興建完成，且該公司於91年間委託辛○○建築師就該部分違
    章建物補行申請建造執照時，非但辛○○建築師未曾看過高
    公司與順城工程行就該部分建章建物增建土木營建工程簽
    訂之工程合約書，甚至向主管機關申請建造執照所需檢附之
    文件，亦無需提出任何增建工程之合約書以供審查，縱若丙○○於91年間係擔任高公司之總經理，其又有何動機大費
    周章地委託被告己○○介紹工程行簽訂上開違章建物新建工
    程之工程合約書？況丙○○果真曾於91年間以總經理之身分
    代表高公司與順城工程行簽訂工程合約書，為何係以高
    公司董事長「高清腦」之名義簽訂該合約書？顯與常情有異
    ，是被告己○○辯稱：上開工程合約書係丙○○為就臺北縣
    五股鄉○○路39號4 、5 樓建章建物申請建造執照以改成合
    法賣場，而於91年間委託伊介紹工程行簽約云云，實難採信
    。抑且，該份工程合約書上所蓋印之「高股份有限公司」
    及「高清腦」印文，與高公司向經濟部中部辦公室申請登
    記之公司印文及負責人印文，以肉眼比對即可輕易辨別迵然
    不同，此有股份有限公司變更登記表抄本1 份在卷可參（見
    臺灣板橋地方法院檢察署96年度他字第6129號偵查卷第117
    頁），益徵該份工程合約書上所蓋印之「高股份有限公司
    」及「高清腦」印文確係偽造無訛。
  (三)至被告己○○雖堅稱：高公司與順城工程行簽訂之工程合
    約書上「高股份有限公司」及「高清腦」印文確係該公司
    所使用之印章，亦與伊於96年6 月15日與高公司、三德公
    司所簽訂協議書上之高公司大小章相同，且該份工程合約
    書簽訂時，另有庚○○在場云云，並提出其所指之協議書1
    份為憑（附於本院卷證件存置袋內）。惟該份工程合約書上
    「高股份有限公司」及「高清腦」之印文均與高公司向
    經濟部中部辦公室申請登記之公司印文及負責人印文不同，
    已如前述，且被告己○○提出之前揭協議書「乙方」、「兼
    代表人」欄內固分別蓋有「高股份有限公司」、「高清腦
    」之印文，惟證人即該份協議書見證人乙○○律師於本院審
    理時到庭結證稱：該份協議書簽訂時，丁○○並不在場等語
    （見本院98年12月15日審判筆錄第9 頁），自無法確認該份
    協議書上所蓋「高股份有限公司」及「高清腦」之印文為
    真，更無法據此比對上開工程合約書上所蓋「高股份有限
    公司」及「高清腦」之印文確係真正。又證人庚○○固於本
    院審理時證稱：伊於90、91年間在丙○○經營之欣慶豐公司
    擔任副總經理，伊在任職期間，曾在送印鑑去總經理丙○○
    辦公室時，看過高公司與順城工程行簽訂之工程合約書，
    因為當時欣慶豐公司有賣貨給高公司，伊幾乎每個星期都
    會送貨到高公司位在五股之倉庫，高公司員工一直在問
    五股倉庫要改為賣場之事，所以伊對該份工程合約書有稍微
    注意到等語（見本院98年12月15日審判筆錄第10至13頁），
    惟其於91年間並未在高公司任職，亦非實際負責處理高
    公司所有位於臺北縣五股鄉倉庫改為賣場一事之人，僅係偶
    然送印鑑至丙○○辦公室時，看過該倉庫改為賣場之工程合
    約書，其如何能於相隔數年後仍可確認其當時看過之工程合
    約書即係本件高公司與順城工程行簽訂之工程合約書？是
    其證述上情，實難逕據為有利於被告己○○之認定。
  (四)又被告己○○陳稱：伊於91年2 、3 月間攜帶被告甲○○之
    配偶交給伊之順城工程行大小章到高公司位於臺北巿忠孝
    東路4 段270 號8 樓辦公室，由丙○○拿高公司大小章出
    來蓋印在工程合約書上，伊則持上開順城工程行大小章蓋印
    在工程合約書上云云（見本院98年11月5 日審判筆錄第4 頁
    ），而被告甲○○亦供稱：伊有授權己○○以順城工程行之
    名義簽訂工程合約書，工程合約書是伊配偶及己○○與高
    公司簽訂的，伊在外面等，順城工程行大小章是交給伊配偶
    去簽約云云（見臺灣板橋地方法院檢察署96年度他字第6129
    號偵查卷第47頁、第143 頁），從其2 人所述上情可知，以
    高公司名義與順城工程行簽訂之工程合約書係被告己○○
    介紹簽署，簽署時亦係由被告己○○所經手，被告甲○○也
    知悉簽署該份工程合約書之事。再依前所述，高公司所有
    位於臺北縣五股鄉○○路39號4 、5 建物於91年間以前即已
    存在，並無新建之必要，且高公司於91年間委託辛○○建
    築師補行申請建造執照時，亦無需檢附任何發包該部分建物
    新建工程之工程合約書，其自無指派任何人出面簽訂上開工
    程合約書之必要，顯見該份工程合約書上所蓋印之「高股
    份有限公司」及「高清腦」印文自係被告己○○經手簽署時
    所偽造者無訛。復參酌被告甲○○於偵查中陳稱：伊有授權
    己○○以順城工程行名義簽訂工程合約書，估價單是跟工程
    合約書一起附上去的，該合約書所載工程在合約書簽訂前就
    已經開始進行，工程是發包給其他公司去做云云（見臺灣板
    橋地方法院檢察署96年度他字第6129號偵查卷第47頁、第14
    3 頁），乃表示確有實際進行工程合約書上所載之工程，嗣
    於本院審理時卻推稱其僅係借牌給被告己○○云云（見本院
    98年12月15日審判筆錄第23至24頁），倘其僅係單純借牌給
    被告己○○，何以其等對於借牌承攬工程可朋分之利潤均未
    事先約明？顯與常情有違，足見被告甲○○對於簽訂工程合
    約書之緣由及內情並非毫無所悉，猶願提供順城工程行大小
    章以配合被告己○○偽與「高公司」簽訂工程合約書，自
    有與被告己○○共同偽造該份工程合約書之犯意聯絡與行為
    分擔甚明，其辯稱：高公司與順城工程行簽約一事伊並不
    知情云云，無非卸責之詞，不足採信。
  (五)按支付命令之聲請，除應表明當事人及法定代理人、法院外
    ，祇須表明請求之標的並其數量及請求之原因、事實，以及
    應發支付命令之陳述；又法院應不訊問債務人，就支付命令
    之聲請為裁定；債務人對於支付命令，得不附理由於法定期
    間向發命令之法院提出異議，此時，支付命令失其效力，以
    債權人支付命令之聲請，視為起訴或聲請調解，民事訴訟法
    第511 條、第512 條、第516 條第1 項、第519 條第1 項分
    別定有明文。故債權人於督促程序就支付命令之聲請毋庸舉
    證，法院就其聲請並不為實質之審查，經為形式上之審查後
    ，除有民事訴訟法第513 條第1 項應予裁定駁回之情形外，
    應發支付命令，故聲請人如就請求之標的、數量及請求之原
    因、事實有虛偽不實之聲明，使法院將此不實事項登載於支
    付命令上，自足生損害於債務人及債務人之真正債權人，應
    構成刑法第214 條之使公務員登載不實罪（最高法院89年度
    臺非字第477 號判決意旨參照）。被告己○○明知以高公
    司名義與順城工程行簽訂之工程合約書係偽造，且順城工程
    行實際上並未承攬興建高公司所有之臺北縣五股鄉○○路
    39號4 、5 樓建物，此亦據其於本院準備程序中供承屬實（
    見本院98年4 月9 日準備程序筆錄第3 頁），卻猶持該份偽
    造之工程合約書，據以向臺灣士林地方法院聲明高公司積
    欠順城工程行上開工程合約書所載工程款之不實事項，而聲
    請核發支付命令，致使該法院承辦法官經為形式審查後核發
    95年度促字第6812號支付命令，依其請求，命高公司應給
    付順城工程行13,286,289元，自足以生損害於高公司及法
    院核發支付命令之公信力，應構成刑法第214 條之使公務員
    登載不實罪，至為灼然。
  (六)再者，被告己○○明知高公司並未積欠順城工程行工程款
    ，猶持臺灣士林地方法院核發之95年度促字第6812號支付命
    令，向本院民事執行處對高公司聲請強制執行，致本院民
    事執行處逕將該支付命令所載順城工程行對高公司享有債
    權13,286,289元之不實事項登載在分配表上，甚至據以分配
    順城工程行拍賣價款10,953,704元，經被告甲○○支領後朋
    分予被告己○○，均已詳述如前，則被告己○○企圖分配上
    開拍賣價款，而向本院民事執行處提出不實之前揭支付命令
    ，並使本院民事執行處經為形式審查後，再度將順城工程行
    對高公司享有債權之不實事項登載於分配表上，是其行使
    詐術之結果，致使本院民事執行處誤分配拍賣價款10,953,7
    04元予被告甲○○，亦令其從中獲利，其自有為自己不法所
    有之意圖甚明。至被告己○○辯稱：丁○○於93年10月間委
    託伊幫忙處理高公司善後工作及法務事項，並一同前往公
    證將高公司所有位於臺北縣五股鄉○○路39號4 、5 樓違
    章建物之所有權讓與給伊作為報酬，因為伊有墊付高公司
    員工薪資及處理高公司之債務，所以丁○○允諾可以用強
    制執行之分配款抵償云云，並提出委任契約公證書及讓與書
    公證書等影本各1 件為憑（見臺灣板橋地方法院檢察署96年
    度他字第6129號偵查卷第58至63頁）。觀諸被告己○○所提
    上開委任契約公證書及讓與書公證書之內容，固記載高公
    司於93年10月1 日授權被告己○○處理其所有位於臺北縣五
    股鄉○○路39號之已登記及未登記建物出租、出售及清償高
    公司債務等一切相關事務，並同意上開第4 、5 層未辦理
    保存登記之建物於讓與書簽訂之同時，立即移轉予被告己○○所有等事項，縱係屬實，惟該第4 、5 層建物既未辦理建
    物所有權第一次登記，則高公司與被告己○○合意讓與該
    部分建物之所有權，亦僅使被告己○○取得該部分建物之事
    實上處分權，而非取得該部分建物之所有權，此為最高法院
    歷來之見解，且被告己○○曾對本院93年度執字第27460 號
    執行案件中之債權人提起第三人異議之訴，主張該案查封之
    臺北縣五股鄉○○路39號4 、5 樓建物係其所有等情，惟遭
    本院民事庭以94年度訴字第852 號判決敗訴確定，有該民事
    判決影本1 份存卷可考（見本院93年度執字第27460 號卷第
    97至101 頁），亦認被告己○○並未取得該部分建物之所有
    權，是被告己○○辯稱：高公司已將臺北縣五股鄉○○路
    39號4 、5 樓建物所有權讓與給伊云云，自屬無稽。縱被告
    己○○主觀上認為其已受讓高公司所有之臺北縣五股鄉○○路39號4 、5 樓建物所有權，惟其具狀向本院民事執行處
    對高公司聲請強制執行，乃係就高公司所有之臺北縣五
    股鄉○○路39號建物第1 至5 層樓全部聲請為強制執行，此
    觀其提出之強制執行聲請狀暨附表所載內容即明（附於本院
    95年度執字第29633 號卷），尚包括其未受讓所有權之臺北
    縣五股鄉○○路39號1 、2 、3 樓建物，要難認其無假藉偽
    造之工程合約書以獲分配上開建物第1 至5 層樓拍賣價款之
    不法所有意圖。況證人丁○○於偵查中即堅詞否認曾指使被
    告己○○持工程合約書向本院民事執行處具狀聲請強制執行
    一事（見臺灣板橋地方法院檢察署96年度他字第6129號偵查
    卷第48頁），且其亦曾以高公司之名義對被告甲○○即順
    城工程行提起分配表異議之訴，主張順城工程行向臺灣士林
    地方法院聲請核發支付命令所憑之工程合約書係偽造，故本
    院93年度執字第27460 號執行案件中，依該支付命令而對順
    城工程行所分配10,953,704元之債權額應減為0 元，此有本
    院96年度重訴字第373 號民事判決影本1 件附卷可稽（見臺
    灣板橋地方法院檢察署96年度他字第6129號偵查卷第125 至
    134 頁），則其倘若確曾指使被告己○○持工程合約書向法
    院聲請支付命令或強制執行，事後又何以提起前揭分配表異
    議之訴？顯與常情不符，是被告己○○辯稱：丁○○同意伊
    可用強制執行之分配款抵償伊墊付高公司員工薪資及債務
    云云，要無足採，其自係為圖個人不法所有之利益，而偽造
    工程合約書並持以聲請支付命令及強制執行，至為灼然。
  (七)另被告甲○○雖辯稱：伊不知道向法院聲請核發支付命令或
    強制執行之事云云，惟被告己○○於本院準備程序中供稱：
    伊繕寫支付命令聲請狀後，拿去甲○○位於臺北縣三重巿之
    住處請甲○○蓋順城工程行之大小章，甲○○也願意幫忙以
    順城工程行之名義去聲請參與分配等語（見本院98年4 月9
    日準備程序筆錄第3 頁），被告甲○○在場聽聞後亦表示：
    「他說的事實」等語（見本院98年4 月19日審判筆錄3 頁）
    ，即坦承確有在支付命令聲請狀上蓋印順城工程行大小章，
    並同意被告己○○以順城工程行名義聲請強制執行之事實，
    再參酌以上開支付命令係送達於被告甲○○位於臺北縣三重
    巿碧華街261 巷號3 樓住處，此有送達證書影本1 紙在卷可
    查（附於本院卷），且被告甲○○事後亦配合前往本院民事
    執行處領取該支付命令所載債權之分配款，甚至於領得該分
    配款10,953,704元後，僅將其中7,000,000 元轉匯予被告己○○，高達3,953,704 元之餘款則留供己用，則其對於前揭
    聲請支付命令及聲請強制執行二事，焉有可能毫無所悉？又
    被告甲○○嗣於本院審理時雖辯稱：支付命令聲請狀是己○○冒用伊及順城工程行之名義向臺灣士林地方法院遞狀云云
    （見本院98年12月15日審判筆錄第24頁），惟其卻未曾對被
    告己○○提出偽造文書刑事告訴，此據其供承屬實（見本院
    98年12月15日審判筆錄第24頁），反而前往本院民事執行處
    領取支付命令上所載債權之分配款後，與被告己○○朋分之
    ，則其辯稱：伊對於聲請支付命令一事並不知情云云，無非
    事後卸責之詞，不足採信。從而，被告甲○○明知順城工程
    行實際上並未承攬興建高公司所有之臺北縣五股鄉○○路
    39號4 、5 樓建物，其僅係配合被告己○○與「高公司」
    偽簽工程合約書，竟再配合被告己○○持該份偽造之工程合
    約書向臺灣士林地方法院聲明高公司積欠順城工程行上開
    工程合約書所載工程款之不實事項，而聲請核發支付命令，
    致使該法院承辦法官核發95年度促字第6812號支付命令，嗣
    又配合被告己○○持該不實之支付命令向本院民事執行處對
    高公司聲請強制執行，又使本院民事執行處將該支付命令
    所載之不實工程款債權登載於分配表上，據以分配被告甲○○即順城工程行10,953,704元，再與被告己○○朋分利益，
    其與被告己○○自有共同行使公務員登載不實文書及詐欺取
    財之犯意聯絡與行為分擔，堪可認定。
  (八)至檢察官起訴書雖認被告己○○、甲○○係於91年3 月1 日
    偽造高公司與順城工程行簽訂之工程合約書，以及偽造其
    上「高股份有限公司」、「高清腦」等印文等語，惟高
    公司於91年間並無就其所有位於臺北縣五股鄉○○路39 號4
    、5 樓建物新建工程與他人簽訂工程合約書之必要，且被告
    己○○、甲○○係為製造虛偽債權俾向本院民事執行處聲請
    強制執行以獲分配拍賣價款，始共同偽造上開工程合約書，
    業均詳述如前，則其等自無可能早在向臺灣士林地方法院聲
    請核發支付命令或向本院民事執行處聲請強制執行之前4 年
    ，即預先偽造該份工程合約書，而應係在向臺灣士林地方法
    院聲請核發支付命令前不久之不詳時間為之，始與常情相符
    ，是檢察官起訴書所指被告己○○、甲○○偽造工程合約書
    之時間，容有誤會，併予敘明。
  (九)綜上所述，本案事證明確，被告2 人犯行均堪認定，皆應予
    依法論罪科刑。
三、論罪科刑
  (一)查被告己○○、甲○○先偽刻高公司及其負責人高清腦之
    印章，再冒用高公司之名義與順程工程行簽訂工程合約書
    ，並持上開偽造之印章蓋印在該份工程合約書上而偽造「高
    股份有限公司」及「高清腦」之印文，以此方式偽造該份
    工程合約書後，持以向臺灣士林地方法院聲請核發支付命令
    ，經該法院承辦法官形式審查後，核發95年度促字第6128號
    支付命令，核其等此部分所為，係犯刑法第216 條、第210
    條之行使偽造私文書罪。被告2 人偽造印章及偽造印文之行
    為均係其等偽造私文書之部分行為，又其等偽造私文書後進
    而行使，偽造之低度行為應為行使之高度行為所吸收，均不
    另論罪。被告2 人持偽造之工程合約書向法院聲請核發支付
    命令獲准之行為，雖該當刑法第214 條之使公務員登載不實
    罪，惟其等事後又持該不實之支付命令向本院民事執行處聲
    請強制執行而行使之，其等使公務員登載不實之低度行為應
    為行使之高度行為所吸收，亦不另論罪。又被告2 人為上開
    行為後，刑法部分條文業於94年2 月2 日經修正公布，並自
    95年7 月1 日起生效施行，其中修正後刑法第28條關於成立
    共同正犯之標準，將原來共同正犯之共同「實施」犯罪修正
    為共同「實行」犯罪，惟參照修正理由之說明，原「實施」
    之概念，包含陰謀、預備、著手及實行等階段之行為，修正
    後僅共同實行犯罪行為始成立共同正犯，是新法共同正犯之
    範圍已有限縮，排除陰謀犯、預備犯之共同正犯，故新舊法
    就共同正犯之範圍既因此而有變動，自屬犯罪後法律有變更
    ，應為新舊法比較適用（最高法院97年度臺上字第37號判決
    意旨參照）；然而，無論依修正前、後刑法第28條之規定，
    被告2 人上開所為均符合共同正犯之標準，皆有共同正犯之
    適用，故修正後刑法第28條對被告2 人而言，並無較為有利
    ，從而，依刑法第2 條第1 項前段規定，被告2 人所為行使
    偽造私文書之犯行，應適用行為時之法律即修正前刑法第28
    條之規定。準此，被告2 人就上開行使偽造私文書犯行，有
    犯意聯絡與行為分擔，應論以共同正犯。
  (二)復查被告己○○、甲○○於95年7 月1 日刑法修正施行後，
    持臺灣士林地方法院所核發不實之支付命令向本院民事執行
    處聲請強制執行而行使之，致使本院民事執行處承辦公務員
    形式審查後，又將該支付命令所載順城工程行對高公司享
    有債權13,286,289元之不實事項登載在分配表上，並據以分
    配10,847,414元予順城工程行，且已併同順城工程行墊付之
    執行費106,290 元全數交付予被告甲○○，被告甲○○再與
    被告己○○朋分詐得款項之利益，核其等此部分所為，係犯
    刑法第216 條、第214 條之行使使公務員登載不實文書罪、
    同法第214 條之使公務員登載不實罪及同法第339 條第1 項
    之詐欺取財罪。被告2 人就上開行使使公務員登載不實文書
    、使公務員登載不實、詐欺取財等犯行，均有犯意聯絡與行
    為分擔，皆應論以共同正犯。又被告2 人行使使公務員登載
    不實文書以及使公務員登載不實之目的，均係為向本院民事
    執行處詐取拍賣價款，已如前述，其等所為行使使公務員登
    載不實文書、使公務員登載不實、詐欺取財之複數舉動，係
    基於單一行為決意所為，應評價為法律上之一行為，是被告
    以一行為同時觸犯上開三罪名，為想像競合犯，應依刑法第
    55條前段規定，從一較重之詐欺取財罪處斷。
  (三)被告己○○、甲○○所犯上開行使偽造私文書、詐欺取財二
    罪，行為互殊，犯意各別，應予分論併罰。
  (四)爰審酌被告己○○、甲○○以製造虛假債權之方式，圖謀利
    用民事督促程序及強制執行程序，不法獲得法院對高公司
    執行拍賣不動產所得之價款高達10,953,704元，除嚴重損及
    已處於負債狀態之高公司權益外，亦減少高公司債權人
    可獲分配清償之金額，更影響法院核發支付命令及分配強制
    執行拍賣價款之正確性，所生危害甚鉅，且其等犯罪後猶飾
    詞否認犯行，亦拒不返還已獲分配之拍賣價款，態度不佳，
    兼衡其等之犯罪動機、目的、手段、直接實施犯罪行為之情
    節等一切情狀，分別量處如主文所示之刑，以資懲儆。又被
    告2 人為上開行使偽造私文書行為後，刑法部分條文業於94
    年2 月2 日經修正公布，並自95年7 月1 日起生效施行，縱
    其等另犯之詐欺取財罪係在刑法修正後所為，惟於數罪併罰
    時，仍應依刑法第2 條第1 項規定，依「從舊從輕」原則，
    為新舊法之比較（最高法院95年度第8 次刑事庭會議決議意
    旨參照）；修正前刑法第51條第5 款關於數罪併罰原規定：
    「數罪併罰，分別宣告其罪之刑，依左列各款定其應執行者
    ：五、宣告多數有期徒刑者，於各刑中之最長期以上，各刑
    合併之刑期以下，定其刑期。但不得逾20年。」嗣修正為：
    「數罪併罰，分別宣告其罪之刑，依下列各款定其應執行者
    ：五、宣告多數有期徒刑者，於各刑中之最長期以上，各刑
    合併之刑期以下，定其刑期。但不得逾30年。」乃提高定應
    執行刑期之上限，是比較新舊法律之結果，修正後刑法關於
    數罪併罰方法之規定並未較有利於被告，依刑法第2 條第1
    項前段規定，應逕適用行為時之法律即修正前刑法第51條第
    5 款之規定，就被告2 人所犯併罰之數罪，定其應執行之刑
    。
四、偽造之「高股份有限公司」印章及「高清腦」印章各1 枚
    ，不問屬於犯人與否，均應依刑法第219 條規定沒收之。又
    扣案偽造之工程合約書1 份，係被告己○○、甲○○為向臺
    灣士林地方法院聲請核發支付命令所偽造，係供其等犯罪所
    用之物，且被告2 人僅持該份工程合約書影本向法院聲請核
    發支付命令，並未移轉而喪失對該物之所有權，是上開工程
    合約書既仍屬被告2 人所有，即應依刑法第38條第1 項第2
    款規定宣告沒收。至該份工程合約書上偽造之「高股份有
    限公司」印文7 枚及「高清腦」印文1 枚，則無庸重複諭知
    沒收，附此敘明。
據上論斷，應依刑事訴訟法第299 條第1 項前段，修正前刑法第
28條、第51條第5 款，刑法第2 條第1 項前段、第28條、第210
條、第214 條、第216 條、第339 條第1 項、第55條前段、第21
9 條、第38條第1 項第2 款，刑法施行法第1 條之1 第1 項、第
2 項前段，判決如主文。
本案經檢察官黃筵銘到庭執行職務。
中    華    民    國    98    年    12    月    29    日
                  刑事第七庭審判長法  官  戴嘉清
                                  法  官  林晏鵬
                                  法  官  王瑜玲
以上正本證明與原本無異
如不服本判決應於送達後10日內向本院提出上訴狀
                                  書記官  謝嘉玲
中    華    民    國    99    年    1     月    4     日
附錄本案論罪科刑法條全文：
中華民國刑法第210條
（偽造變造私文書罪）
偽造、變造私文書，足以生損害於公眾或他人者，處5 年以下有
期徒刑。
中華民國刑法第214條
（使公務員登載不實罪）
明知為不實之事項，而使公務員登載於職務上所掌之公文書，足
以生損害於公眾或他人者，處3 年以下有期徒刑、拘役或5 百元
以下罰金。
中華民國刑法第216條
（行使偽造變造或登載不實之文書罪）
行使第210 條至第215 條之文書者，依偽造、變造文書或登載不
實事項或使登載不實事項之規定處斷。
中華民國刑法第339條
（普通詐欺罪）
意圖為自己或第三人不法之所有，以詐術使人將本人或第三人之
物交付者，處5 年以下有期徒刑、拘役或科或併科1 千元以下罰
金。
以前項方法得財產上不法之利益或使第三人得之者，亦同。
前二項之未遂犯罰之。

司法院資訊處製作；財團法人民間司法改革基金會備份。
